---
title: "Més demanda, les mateixes places, notes de tall més altes"
subtitle: "L'accés a les universitats públiques de Catalunya (preinscripció 2016–2025)"
lang: ca
date: today
format:
  html:
    theme: cosmo
    toc: true
    toc-title: "Continguts"
    embed-resources: true
    fig-width: 8
    fig-height: 4.8
    fig-dpi: 150
execute:
  echo: false
  warning: false
  message: false
---

```{r setup}
source("R/read_sheets.R")
source("R/build_series.R")
source("R/plots.R")

s <- build_all()

# format de nombres en català
mil <- function(x) formatC(round(x), big.mark = ".", format = "d")
dec <- function(x, d = 2) formatC(x, big.mark = ".", decimal.mark = ",", digits = d, format = "f")
pct <- function(x, d = 0) paste0(dec(x, d), "%")
getv <- function(df, yr, col) df[[col]][df$year == yr]

y0d <- min(s$demanda$year); y1d <- max(s$demanda$year)   # finestra demanda/oferta
y0n <- min(s$notes$year);   y1n <- max(s$notes$year)     # finestra notes/matrícula

sol0 <- getv(s$demanda, y0d, "solicitants"); sol1 <- getv(s$demanda, y1d, "solicitants")
pla0 <- getv(s$oferta,  y0d, "places");      pla1 <- getv(s$oferta,  y1d, "places")
rat0 <- getv(s$pressio, y0d, "ratio");       rat1 <- getv(s$pressio, y1d, "ratio")
med0 <- getv(s$notes,   y0n, "mediana");     med1 <- getv(s$notes,   y1n, "mediana")
inf0 <- getv(s$notes,   y0n, "n_infrademandats"); inf1 <- getv(s$notes, y1n, "n_infrademandats")

g_sol <- 100 * (sol1 / sol0 - 1)
g_pla <- 100 * (pla1 / pla0 - 1)

mat0 <- getv(s$matricula, y0n, "matricula"); mat1 <- getv(s$matricula, y1n, "matricula")
g_mat <- 100 * (mat1 / mat0 - 1)

# llindars de nota de tall: % d'estudis per damunt de t l'any yr
getl <- function(t, yr) s$llindars$pct[s$llindars$llindar == t & s$llindars$year == yr]
n0 <- getv(s$notes, y0n, "n"); n1 <- getv(s$notes, y1n, "n")

# pic de la cua alta (llindar 12)
l12    <- dplyr::filter(s$llindars, llindar == 12)
yr_max12 <- l12$year[which.max(l12$pct)]
pk12     <- max(l12$pct)

# PAU: mateixa finestra que les notes de tall (l'any és el de les proves)
pau_w <- dplyr::filter(s$pau, year >= y0n, year <= y1n)
pre0 <- getv(pau_w, y0n, "presentats"); pre1 <- getv(pau_w, y1n, "presentats")
exp0 <- getv(pau_w, y0n, "expedient");  exp1 <- getv(pau_w, y1n, "expedient")
pro0 <- getv(pau_w, y0n, "nota_pau");   pro1 <- getv(pau_w, y1n, "nota_pau")
acc0 <- getv(pau_w, y0n, "nota_acces"); acc1 <- getv(pau_w, y1n, "nota_acces")

g_pre  <- 100 * (pre1 / pre0 - 1)
d_exp  <- exp1 - exp0
d_pro  <- pro1 - pro0
d_acc  <- acc1 - acc0
d_med  <- med1 - med0
quota  <- 100 * d_acc / d_med          # quina part de la pujada del tall cobreix l'alumnat

# darrer any: el model nou de PAU baixa la nota de l'alumnat, però el tall puja
yprev  <- y1n - 1
d_acc_ult <- acc1 - getv(pau_w, yprev, "nota_acces")
d_med_ult <- med1 - getv(s$notes, yprev, "mediana")
```

## En síntesi

Entre **`r y0d`** i **`r y1d`**, el nombre de sol·licitants en primera preferència a les
universitats públiques catalanes ha crescut un **`r pct(g_sol)`** (de `r mil(sol0)` a
`r mil(sol1)`), mentre que l'oferta de places gairebé no s'ha mogut: només un
**`r pct(g_pla)`** més (de `r mil(pla0)` a `r mil(pla1)`). Quan molta més gent es disputa
pràcticament les mateixes places, el resultat és inevitable: **les notes de tall pugen**.
La mediana de la nota de tall ha passat de `r dec(med0)` (`r y0n`) a `r dec(med1)`
(`r y1n`), i cada cop hi ha menys estudis que s'omplen sense competència.

Aquests tres fets —més demanda, oferta estable i notes més altes— no són independents:
formen **una sola cadena causal**. I no s'expliquen perquè l'alumnat arribi molt millor
preparat: entre `r y0n` i `r y1n`, la nota d'accés mitjana de qui es presenta a les PAU
només ha pujat `r dec(d_acc)` punts, davant dels `r dec(d_med)` que ha pujat la mediana
del tall.

## 1. La demanda d'estudis creix

```{r fig-tisora}
plot_tisora(s)
```

La línia vermella —els estudiants que demanen un grau públic en primera opció— puja de
forma sostinguda. En canvi, la línia de **places** (blau fosc) és gairebé plana. La
**matrícula de nou accés** (gris) segueix de prop les places: en un sistema amb *numerus
clausus*, el nombre de matriculats està limitat per la capacitat, no per la demanda. Per
això el senyal de creixement es veu, sobretot, en els **sol·licitants**.

## 2. Les places es mantenen estables

```{r fig-pressio}
plot_pressio(s)
```

Amb una oferta gairebé congelada i una demanda creixent, la **pressió d'accés** —quants
sol·licitants hi ha per cada plaça— augmenta. L'any `r y0d` hi havia `r dec(rat0)`
sol·licitants per plaça; el `r y1d`, ja en són `r dec(rat1)`. No és que s'hagin retallat
places (de fet han crescut lleugerament, sovint amb graus nous), sinó que **l'oferta no
ha seguit el ritme de la demanda**.

## 3. Les notes de tall pugen

```{r fig-notes}
plot_notes(s)
```

La conseqüència directa de tot plegat és que **entrar és més difícil**. La mediana de la
nota de tall ha pujat de `r dec(med0)` a `r dec(med1)` punts (escala 5–14). La banda
ombrejada mostra que la pujada no és d'uns pocs graus estrella, sinó de gairebé tota la
distribució.

### Quants estudis queden per damunt de cada llindar

La mediana resumeix el centre, però amaga com s'ha mogut la resta. Una manera de veure-ho
és comptar **quina proporció d'estudis supera cada llindar de nota**.

```{r fig-llindars}
plot_llindars(s)
```

El gràfic mostra dos moviments ben diferents:

- **El gruix del sistema s'ha desplaçat cap amunt.** Els estudis que demanen un `r dec(8,0)`
  o més han passat de ser una minoria (`r pct(getl(8, y0n))` el `r y0n`) a ser
  **majoria** (`r pct(getl(8, y1n))` el `r y1n`). Dit d'una altra manera: el `r y0n` en el
  `r pct(100 - getl(8, y0n))` dels graus s'hi entrava amb menys d'un 8; el `r y1n`, només
  en el `r pct(100 - getl(8, y1n))`.
- **La part alta, en canvi, ha tocat sostre i ha reculat.** Els estudis amb una nota de tall
  de `r dec(12,0)` o més van arribar al màxim el `r yr_max12` (`r pct(pk12)`) i ara són el
  `r pct(getl(12, y1n))`, poc més que el `r pct(getl(12, y0n))` del `r y0n`.

Això matisa la lectura habitual. El que ha passat **no** és que un grapat de graus d'elit
s'hagin tornat inabastables: és que **el mig del sistema ha pujat cap a on abans només hi
havia els graus més demandats**. La competència no s'ha concentrat, s'ha **estès**.

El pic de la part alta cap al `r yr_max12` i el descens posterior encaixen, a més, amb el
que veurem a l'apartat 4: són els anys de les notes d'expedient més inflades.

```{r taula-llindars}
s$llindars |>
  filter(year %in% c(y0n, 2020, y1n)) |>
  select(llindar, year, pct) |>
  mutate(pct = round(pct, 1)) |>
  pivot_wider(names_from = year, values_from = pct) |>
  mutate(`Canvi (pp)` = round(.data[[as.character(y1n)]] - .data[[as.character(y0n)]], 1)) |>
  rename(`Nota de tall ≥` = llindar) |>
  knitr::kable(
    caption = paste0("% d'estudis amb la nota de tall igual o superior a cada llindar. ",
                     "Base: tots els estudis oferts cada any (", n0, " el ", y0n,
                     ", ", n1, " el ", y1n, ")."),
    format.args = list(decimal.mark = ",")
  )
```

```{r fig-infra}
plot_infrademanda(s)
```

Un segon senyal apunta en la mateixa direcció: cada cop hi ha **menys estudis que s'omplen
sense competència** (nota de tall al mínim de 5,0). Han passat de `r inf0` estudis el
`r y0n` a `r inf1` el `r y1n`. És a dir, la competència no només s'intensifica als graus
més demandats, sinó que s'estén a una part més gran del sistema.

## 4. I les notes de l'alumnat? Pugen, però molt menys

Hi ha una explicació alternativa que val la pena posar a prova: potser les notes de tall
pugen simplement perquè **l'alumnat arriba amb millors notes**. Si tothom té millor
expedient, el llistó puja encara que la competència no canviï. Les dades de les PAU
permeten separar les dues coses.

```{r fig-pau-presentats}
plot_pau_presentats(s)
```

El primer que mostren és que **el col·lectiu que es presenta a les proves creix**: de
`r mil(pre0)` presentats el `r y0n` a `r mil(pre1)` el `r y1n`, un **`r pct(g_pre)`** més.
El salt del 2020 és especialment brusc. Aquest creixement alimenta la demanda que hem vist
al primer gràfic —tot i que només en part, perquè al sistema també hi accedeix gent des de
la formació professional i des d'altres vies: el `r y1n` hi havia `r mil(sol1)` sol·licitants
i només `r mil(pre1)` presentats a les PAU.

```{r fig-pau-notes}
plot_pau_notes(s)
```

I aquí apareix el matís important. La **mitjana d'expedient de batxillerat** sí que puja de
forma sostinguda (de `r dec(exp0)` a `r dec(exp1)`, `r dec(d_exp)` punts més): és el patró
que se sol anomenar *inflació de notes*. En canvi, la **mitjana de les proves** no acompanya
—de fet, baixa `r dec(abs(d_pro))` punts— i la distància entre les dues creix. Com que la
nota d'accés pondera l'expedient (60%) i la prova (40%), el resultat net és una millora molt
modesta: la **nota d'accés mitjana** només puja `r dec(d_acc)` punts en tota la dècada.

```{r fig-pau-vs-tall}
plot_pau_vs_tall(s)
```

La comparació és contundent. Entre `r y0n` i `r y1n` la mediana de la nota de tall ha pujat
**`r dec(d_med)` punts**, mentre que la nota d'accés mitjana de l'alumnat només ha pujat
**`r dec(d_acc)`**. Encara que atribuíssim tota aquesta millora a l'alumnat, explicaria
aproximadament un **`r pct(quota)`** de la pujada del llistó. La resta és competència.

El darrer any ho deixa encara més clar: amb el **model nou de PAU** (estrenat el juny de
`r y1n`), la nota d'accés mitjana ha **baixat** `r dec(abs(d_acc_ult))` punts respecte a
`r yprev` i, tot i així, la mediana de la nota de tall ha **pujat** `r dec(d_med_ult)`
punts. Si el motor fos la inflació de notes, hauria d'haver passat exactament el contrari.

En resum: l'alumnat que es presenta a les PAU és **més nombrós**, i això empeny la demanda;
però **no és prou millor** com per explicar unes notes de tall que pugen moltes vegades
més de pressa. La nota de tall no mesura el nivell de l'alumnat: mesura **quanta gent es queda
fora**.

## La cadena causal

> **Més sol·licitants** competint per **una oferta de places estable** → **més pressió per
> plaça** → **notes de tall més altes** i **menys estudis sense demanda**.

Les notes de les PAU encaixen en aquesta cadena **pel costat de la demanda** (cada cop hi ha
més presentats), no pel de les notes: la millora de l'expedient és massa petita, i massa
compensada per unes proves que no pugen, per moure el llistó per si sola.

L'excedent de demanda que no cap al sistema públic presencial es desplaça, en bona part,
cap a altres vies (universitats privades i, molt especialment, la UOC), però aquesta és
una altra història que queda fora de l'abast d'aquest informe.

## Nota metodològica

- **Abast**: sistema públic de preinscripció de Catalunya (les 7 universitats públiques,
  la UVic-UCC i els centres adscrits). No s'hi inclouen universitats privades ni la UOC.
- **Fonts** (pestanyes dels fitxers `Dades_20XX.xlsx` de l'Oficina d'Accés a la Universitat):
  - *Sol·licitants en 1a preferència* (juny): pestanya **1.1.6**, un valor per any (`r y0d`–`r y1d`).
  - *Places de preinscripció*: pestanya **1.1.5**, un valor per any (`r y0d`–`r y1d`). No
    s'ha fet servir la pestanya 4.4 per al total perquè, als fitxers anteriors a 2023,
    repeteix cada estudi en diversos blocs i en duplica la suma.
  - *Matrícula de nou accés*: pestanya **7.5**, fila «Total universitats que participen»
    (`r y0n`–`r y1n`).
  - *Notes de tall*: pestanya **5.3** (`r y0n`–`r y1n`).
- **PAU**: fitxer `01-dades/pau_cat_resultats_2010_2025.csv` (convocatòria ordinària de
  juny, Catalunya). Els cursos s'han datat per l'**any de les proves** —el curs 2024/25
  són les PAU del juny de 2025—, que és l'any que casa amb la preinscripció d'aquell estiu.
  La sèrie va, doncs, de 2011 a 2026.
- **Notes de tall**: els buits corresponen a estudis no oferts aquell any i s'exclouen. Els
  valors inferiors a 5,0 d'alguns anys inicials són anòmals respecte a l'escala 5–14 i es
  tracten com a terra (5,0). Es resumeixen amb la **mediana** i el rang interquartílic per
  no deixar-se distorsionar pels canvis de composició de l'oferta.
- **Comparació tall / nota d'accés**: són dues magnituds diferents i la comparació és
  indicativa, no una descomposició exacta. La nota de tall és una **nota d'admissió**
  (escala 5–14, hi compten les matèries de ponderació) i es refereix a **l'últim admès**
  de cada estudi; la nota d'accés mitjana és una **mitjana de tot el col·lectiu** (escala
  0–10) i només cobreix la via de batxillerat. Per això es comparen com a **canvis en punts
  respecte a l'any base**, en comptes de nivells, i el `r pct(quota)` esmentat és un ordre
  de magnitud —de fet, una **fita superior** generosa: una millora general de les notes es
  trasllada al llistó com a molt punt per punt, i la nota d'accés només pesa una part de la
  d'admissió.
- **Reproduïbilitat**: tot el processament és a `02-code/` (`Rscript 02-code/run_analysis.R`)
  i les dades tidy resultants a `04-output/series_2016_2025.csv`.

```{r taula-series}
library(dplyr); library(tidyr)
tidy_series(s) |>
  mutate(value = round(value, 3)) |>
  pivot_wider(names_from = metric, values_from = value) |>
  arrange(year) |>
  knitr::kable(
    caption = "Sèries resultants (buits = fora de la finestra de la sèrie).",
    format.args = list(big.mark = ".", decimal.mark = ",")
  )
```
